臺灣士林地方法院刑事判決　　　　　　　　　　　　　九十一年度訴字第一七二號
　　公　訴　人　臺灣士林地方法院檢察署檢察官
　　被　　　告　乙○○
　　指定辯護人　蕭守厚
右列被告因偽造有價證券案件，經檢察官提起公訴（八十九年度偵緝字第三七八號）
，本院判決如左：
    主  文
乙○○無罪。
    理  由
一、公訴意旨略以：被告乙○○意圖為自己不法之所有，於民國八十九年一月下旬某
    日，至位於台北市大同區○○○路二十九號三樓之皕得國際有限公司（下稱皕得
    公司），以拜訪友人即該公司負責人丙○○為名，趁丙○○為招待伊而至辦公室
    後方廚房泡咖啡，留乙○○一人在丙○○辦公室之際，竊取置於辦公桌上，皕得
    公司所有，付款人為台灣省合作金庫長安支庫，帳戶第七九０三九七號，票號Ｃ
    Ｙ0000000號，發票人、發票金額及發票日尚未填載之空白支票（下稱系
    爭支票）乙紙，復意圖供行使之用，未經丙○○同意，填載發票日期「八十九年
    二月二十八日」，票面金額「新台幣壹佰萬元整」於系爭支票正面，並未經丙○○同意，將同置於辦公桌上，皕得公司進出口用，刻有「皕得國際有限公司」公
    司章及「丙○○」署名章，分別盜蓋於系爭支票正面「發票人」及「票面金額」
    欄，旋即離去。乙○○又意圖供行使之用及為自己不法之所有，於同年月下旬某
    日，赴台北市○○○路與新生北路之協和證券公司，將系爭支票交付予不知情之
    劉國順以調借現金，致劉國順陷於錯誤，於同年月二十日匯款新台幣（下同）一
    百零六萬六千九百二十二元入乙○○中國信託商業銀行帳戶（帳號000000
    000000），並將系爭支票交由不知情之丁○○提示，後因丙○○發現系爭
    支票遺失，向付款人為掛失止付之通知，致系爭票據遭退票，未能兌現，足生損
    害於丙○○、皕得公司及劉國順。因認被告涉有刑法第三百二十條第一項、第二
    百零一條第一、二項、第三百三十九條第一、二項罪嫌。
二、公訴人認被告涉犯竊盜、偽造有價證券、詐欺罪，主要係以告訴人丙○○之指訴
    為其論據。訊之被告堅詞否認有竊取空白支票，盜用皕得公司印章偽造支票以詐
    欺劉國順之犯行，辯稱：告訴人經營皕得公司、萬盛國際開發有限公司（下稱萬
    盛公司），萬盛公司登記負責人雖為甲○○，但實際上亦均由告訴人負責，二家
    公司辦公處所同在台北市○○○路二九號三樓，被告為萬盛公司總經理，原約定
    告訴人每月應支付五萬元予被告，但告訴人並未依約履行，又將被告名下不動產
    分別向台北銀行股份有限公司、中國國際商業銀行股份有限公司辦理抵押貸款，
    致被告經濟狀況不佳，被告在此情形下，才向告訴人借票以向他人調借現金，期
    間曾多次借票，亦由被告自己填寫金額、日期，再由告訴人蓋章，系爭支票亦係
    向告訴人借票，告訴人同意，才拿出支票簿，交由被告填寫金額、日期後，由告
    訴人親自蓋章，並約定屆期應由告訴人支付票款，孰料告訴人竟蓋用非印鑑章於
    支票，嗣後並惡意掛失止付，被告取得支票後，交付劉國順，且另簽發本票以為
    擔保，並無詐欺劉國順之意等語，資為抗辯。
三、按犯罪事實應依證據認定之，無證據不得推定其犯罪事實；不能證明被告犯罪者
    ，應諭知無罪之判決，刑事訴訟法第一百五十四條、第三百零一條第一項分別定
    有明文。又事實之認定，應憑證據，如未能發現相當證據，或證據不足以證明，
    自不能以推測或擬制之方法，為裁判基礎（最高法院四十年臺上字第八六號判例
    參照）。認定犯罪事實，所憑之證據，雖不以直接證據為限，間接證據亦包括在
    內，然無論直接或間接證據，其為訴訟上之證明，須於通常一般之人均不致有所
    懷疑，而得確信其為真實之程度者，始得據之為有罪之認定，倘其證明尚未達到
    此一程度，而有合理之懷疑存在時，即無從為有罪之認定（最高法院七十六年臺
    上字第四九八六號判例可資參照）。再者，告訴人之指訴，係以使被告受刑事訴
    追為目的，是其陳述是否與事實相符，仍應調查其他證據，以資審認（最高法院
    五十二年度台上字第一三００號判例要旨參照）。經查：
  （一）告訴人於八十九年二月二十四日掛失系爭支票時，填具「票據掛失止付通知
        書」記載票據喪失經過為「八十九年二月十九日發現空白票在本公司台北市
        ○○○路二十九號三樓負責人辦公桌上『遺失』」等語，並填具制式遺失票
        據申報書，於陳明支票遺失或被竊欄，勾選「遺失」而非被竊；報請警局協
        助偵查侵占遺失物罪或竊盜罪欄，勾選「侵占遺失物罪」而非竊盜罪。果如
        告訴人所稱，其於八十九年二月十九日發現支票簿遭人撕走一張空白支票，
        且支票存根聯空白沒有註記，不是其所簽發，何以掛失時不指明係被竊而訴
        請偵辦竊盜罪？而以遺失請求掛失止付，並報請偵辦侵占遺失物罪？
  （二）且告訴人嗣於警訊、偵查中指稱：被告於八十九年一月下旬某日前往皕得公
        司，趁告訴人離開座位沖泡咖啡之際，竊取系爭支票，並指稱其迨至八十九
        年二月十九日擬給付會款簽發支票時，才發現支票本內少了一張支票云云，
        並舉證人甲○○到庭為證。然查依告訴人提出之支票存根註記以觀，被告取
        走系爭支票之後，迄告訴人簽發支票給付會款時，此間告訴人簽發支票多達
        二十四張，足見告訴人使用支票之頻繁，告訴人何以未能於每日拿出支票簿
        使用時發現支票簿內短少一張支票，迨至一個多月後，適逢票載發票日屆至
        前幾天，始發現「失竊」而將票據掛失？誠非無疑。而證人甲○○雖於偵查
        中到庭證稱「八十九年一月十七日，告訴人於上午十時正在開支票交給我，
        當時被告來公司，告訴人招呼他坐，隨即到後面泡咖啡，我便外出辦事，回
        來後（約半小時回來），我問被告在何處，告訴人稱被告咖啡也未喝就說要
        走」云云，然證人甲○○所述被告到公司，告訴人起身泡咖啡之時間在八十
        九年一月十七日，與告訴人指稱被告是八十九年一月下旬前往公司，二者根
        本不同，證人甲○○所言，實不足以證明被告於八十九年一月下旬前往皕得
        公司時，系爭支票本係置放於告訴人辦公桌上可由被告隨手取得。
  （三）另參證人戊○○於偵查中到庭具結證稱「我是萬盛公司股東，公司也是告訴
        人所開，與皕得為同一辦公處所」、「（丙○○）他將公司章放其辦公桌後
        保險櫃，需用時才打開拿印章用，用完後放回保險櫃」等語，證人甲○○亦
        證稱告訴人將「帳戶支票用章放在保險櫃，支票本也放在保險櫃」等語（均
        見八十九年十月二十日訊問筆錄），足見告訴人十分謹慎，於使用支票、支
        票印鑑後，均會將之收回保險櫃，告訴人是否可能將支票簿放置桌上，隨意
        起身離開，獨留被告一人在辦公室內，已非無疑。
  （四）又，被告之前向告訴人借用之票據，部分由被告填寫金額、日期，部分由告
        訴人填寫金額、日期，此有被告提出之發票人為萬盛公司，金額三十萬元，
        票號ＬＡ0000000號支票影本一紙及卷附發票人為萬盛公司，金額二
        十萬元、十萬元之支票各一紙影本在卷可參，被告辯稱：系爭支票係告訴人
        交付其填寫金額、日期，而由告訴人蓋章等語，並非絕對不可採信。公訴人
        僅因證人甲○○、戊○○、羅德仁證稱渠三人未曾看過告訴人拿空白支票交
        由渠等自行填寫，認定告訴人不會拿空白支票交付他人填寫云云，尚非可採
        。
  （五）況經核系爭支票上蓋用之皕得公司、丙○○印章，雖非該支票帳戶登記之印
        鑑章，但確為置放於丙○○辦公桌上之皕得公司進出口章無誤，此有告訴人
        出具予證人戊○○之在職證明書上皕得公司、丙○○之相同印文可證。而告
        訴人於警訊時竟指稱該用於系爭支票上之印章均為被告所偽刻，於偵查中亦
        指稱蓋用於系爭支票上之皕得公司、丙○○印章均非皕得公司大小章云云，
        迨至被告提出戊○○在職證明書，並經檢察官訊問證人甲○○，甲○○亦證
        稱系爭支票上蓋用之印章與戊○○之在職證明書上蓋用之印章，均係公司進
        出口章等語，告訴人才承認皕得公司有三套印章。則皕得公司既有三套印章
        ，系爭支票上之印章蓋用有誤，亦非絕無可能係告訴人誤蓋或故意錯蓋，尚
        難僅因支票印鑑不符，即推論該印章不可能係發票人本人蓋用。
  綜上所述，本件告訴人之指訴，既有前述可疑之處，實難遽予採信。本件又無確切
  之證據足以使本院確信系爭支票係被告竊盜取得，並盜用皕得公司、丙○○印章而
  偽造，尚難遽認被告有竊盜、偽造有價證券之犯行。又，既無法證明系爭支票係被
  告所偽造，且被告將系爭支票交付劉國順時，尚簽發本票作為擔保，此據證人劉國
  順到庭證述甚明，尚難認被告有詐欺劉國順之犯意。不能證明被告犯罪，自應依首
  揭規定而為被告無罪之諭知。
據上論斷，應依刑事訴訟法第三百零一條第一項判決如主文。
本案經檢察官陳家美到庭執行職務
中        華        民        國    九十一    年    十    月    二十八  日
                                  臺灣士林地方法院刑事第四庭
                                          法  官  洪  慕  芳
右正本證明與原本無異。
如不服本判決，應於判決送達後十日內，向本院提出上訴狀。
                                          書記官  田  汲  雷
中        華        民        國    九十一    年    十    月    二十九  日
